【裁判字號】    97,訴,633
【裁判日期】    980914
【裁判案由】    強盜等
【裁判全文】
臺灣宜蘭地方法院刑事判決               97年度訴字第633號
公  訴  人  臺灣宜蘭地方法院檢察署檢察官
被      告  丁○○
選任辯護人  周慧貞律師
被      告  戊○○
選任辯護人  郭美春律師
上列被告等因強盜等案件，經檢察官提起公訴（97年度偵字第14
10、2217號），本院判決如下：
    主  文
丁○○共同犯強制罪，處有期徒刑伍月，如易科罰金，以新臺幣
壹仟元折算壹日。緩刑參年。
戊○○共同犯強制罪，處有期徒刑參月，如易科罰金，以新臺幣
壹仟元折算壹日。緩刑貳年。
丁○○被訴犯重利罪部分，無罪。
    事  實
一、緣甲○○與丁○○間有新臺幣（下同）二、三十萬元之債款
    未清，且甲○○遲不出面處理，丁○○為向甲○○催討上開
    債款，遂於民國97年3月26日下午4時27分許，在其友人張明
    智位於宜蘭縣羅東鎮○○○路274號之「太乙茶行」內，委
    由不知情之張明智女友楊淑齡以戊○○使用之門號00000000
    00號行動電話撥打甲○○所經營瓦斯行之000000000號電話
    ，佯稱向甲○○叫瓦斯為由，欲誘使甲○○出面，甲○○前
    開瓦斯店之電話因設定轉接至甲○○使用之門號0000000000
    號電話，甲○○接聽電話後信以為真，遂搭乘友人乙○○所
    駕駛之自用小貨車，於97年3月26日下午4時44分許將瓦斯載
    運至約定地點宜蘭縣羅東鎮○○○路260號前，丁○○見甲○○載瓦斯之自用小貨車到達後，為逼迫甲○○能盡快清償
    債務，竟與戊○○共同基於強暴傷害方法妨害人行使權利之
    犯意聯絡，與戊○○一同步行至該自用小貨車旁，且於甲○○下車後，丁○○即先徒手掌摑甲○○之臉部，藉以壓制甲○○，且隨之不顧甲○○之阻擋，強行打開上開自用小貨車
    之右側車門，並取走甲○○置於車內之手提包（內有如附表
    編號1至15所載之財物及現金），且隨即將該手提包遞交給
    戊○○，甲○○見狀雖伸手欲取回手提包，然戊○○立即向
    後閃避，藉以阻止甲○○取回該手提包，且丁○○復又徒手
    毆打甲○○頭部正面，藉以壓制甲○○，並向甲○○稱「手
    提包押在我這裡，等妳把錢還給我，我就把手提包還給妳」
    等語，甲○○最終只能任由丁○○、戊○○取走其手提包，
    丁○○、戊○○即共同以上開強暴傷害手段妨害甲○○行使
    其對該手提包之支配管領權利，並因而造成甲○○受有臉挫
    傷之傷害（傷害部分業據撤回告訴，均不另為不受理判決之
    諭知）。嗣經甲○○報警後，警方通知丁○○到案，丁○○
    始交出內有如附表編號1至14所載之物之手提包。
二、案經甲○○訴由宜蘭縣政府警察局羅東分局報請臺灣宜蘭地
    方法院檢察署檢察官偵查起訴。
    理  由
壹、證據能力：
一、被告丁○○部分：
（一）按被告以外之人於審判外之言詞或書面陳述，除法律有規
      定者外，不得作為證據，刑事訴訟法第159條第1項定有明
      文。查證人甲○○、乙○○於警詢中之陳述，均屬於被告
      以外之人於審判外之陳述，被告並已否認渠等上開陳述之
      證據能力，且該等警詢之陳述亦不具刑事訴訟法第159條
      之2、第159條之3規定之要件，更非證明犯罪事實存否所
      必要，則參諸刑事訴訟法第159條第1項、第159條之2、第
      159條之3規定，上列證人於警詢中之陳述，均無證據能力
      。故公訴人主張「乙○○屢傳未到，且其警詢中陳述與偵
      查中所述相符，其警詢中之陳述應有證據能力」云云，尚
      非可採。
（二）次按，被告以外之人於偵查中向檢察官所為陳述，除顯有
      不可信之情況者外，得為證據，刑事訴訟法第159條之1第
      2項定有明文。偵查中對被告以外之人（包括證人、鑑定
      人、告訴人、被害人及共同被告等）所為之偵查筆錄，或
      被告以外之人向檢察官所提之書面陳述，性質上均屬傳聞
      證據。惟現階段刑事訴訟法規定檢察官代表國家偵查犯罪
      、實施公訴，依法其有訊問被告、證人及鑑定人之權，證
      人、鑑定人且須具結，而實務運作時，檢察官偵查中向被
      告以外之人所取得之陳述，原則上均能遵守法律規定，不
      致違法取供，其可信度極高，故被告以外之人前於偵查中
      已具結而為證述，除反對該項供述得具有證據能力之一方
      ，已釋明「顯有不可信之情況」之理由外，自不得以該證
      人未能於審判中接受他造之反對詰問為由，即遽指該證人
      於偵查中之陳述不具證據能力。本件情形，證人甲○○、
      乙○○於檢察官偵查中所為之陳述業經合法具結，且無證
      據顯示檢察官有違法取供之情事，而被告及其辯護人復均
      未釋明上列證人於檢察官偵查中所為之陳述有「有顯不可
      信之情況」，則依上開說明，證人甲○○、乙○○於檢察
      官偵查中所為之陳述，自具有證據能力（至於證據證明力
      則屬另一事）。被告及其辯護人徒以「上列證人於檢察官
      偵查中所為之陳述，未經被告反對詰問，且所述與事實不
      符，有顯不可信之情形。」為由，而否認上列證人於檢察
      官偵查中所為陳述之證據能力，自非可採。
（三）又按除前三條之情形外，下列文書亦得為證據：除顯有
      不可信之情況外，公務員職務上製作之紀錄文書、證明文
      書。除顯有不可信之情況外，從事業務之人於業務上或
      通常業務過程所須製作之紀錄文書、證明文書。除前二
      款之情形外，其他於可信之特別情況下所製作之文書。刑
      事訴訟法第159條之4亦有明定。查檢察官起訴書證據清單
      編號10所列之帳冊一本，係告訴人甲○○之家屬所製作（
      參證人甲○○之證詞，見本院卷第182頁），乃屬被告以
      外之人於審判外之書面陳述，被告並已否認該書面陳述之
      證據能力，且該帳冊並非公務員職務上製作之紀錄文書、
      證明文書，亦非屬從事業務之人於業務上或通常業務過程
      所須製作之紀錄文書、證明文書，另亦無證據顯示該帳冊
      係於可信之特別情況下所製作。因此，參諸刑事訴訟法第
      159條第1項、第159條之4之規定，前揭帳冊應無證據能力
      ，公訴人主張「上開帳冊是在可信之特別情況下所製作，
      依照書證調查方法調查後，應有證據能力」云云，尚非可
      採。
（四）末按，被告以外之人於審判外之陳述，雖不符前四條之規
      定，而經當事人於審判程序同意作為證據，法院審酌該言
      詞陳述或書面陳述作成時之情況，認為適當者，亦得為證
      據。當事人、代理人或辯護人於法院調查證據時，知有第
      159條第1項不得為證據之情形，而未於言詞辯論終結前聲
      明異議者，視為有前項之同意，刑事訴訟法第159條之5第
      1項、第2項定有明文。本件情形，被告、辯護人、檢察官
      於本院審理時對於下列所述之其他證據資料，均不爭執其
      證據能力，本院審酌該等證據資料作成時之狀況，並無不
      宜作為證據情事，依刑事訴訟法第159條之5第2項規定，
      自得作為證據。
二、被告戊○○部分：
（一）查證人甲○○、乙○○於警詢中之陳述，均屬於被告以外
      之人於審判外之陳述，被告並已否認渠等上開陳述之證據
      能力，且該等警詢之陳述亦不具刑事訴訟法第159條之2、
      第159條之3規定之要件，更非證明犯罪事實存否所必要，
      則參諸刑事訴訟法第159條第1項、第159條之2、第159條
      之3規定，上列證人於警詢中之陳述，均無證據能力。故
      公訴人主張「乙○○屢傳未到，且其警詢中陳述與偵查中
      所述相符，其警詢中之陳述應有證據能力」云云，尚非可
      採。
（二）次查證人甲○○、乙○○、丙○○於檢察官偵查中所為之
      陳述業經合法具結，且無證據顯示檢察官有違法取供之情
      事，而被告及其辯護人復均未釋明上列證人於檢察官偵查
      中所為之陳述有「有顯不可信之情況」，則依前揭一（二
      之說明，證人甲○○、乙○○、丙○○於檢察官偵查中所
      為之陳述，自具有證據能力（至於證據證明力則屬另一事
      ）。被告及其辯護人徒以「上列證人於檢察官偵查中所為
      之陳述，未經被告反對詰問，有顯不可信之情形。」為由
      ，而否認上列證人於檢察官偵查中所為陳述之證據能力，
      自非可採。
（三）末查，被告、辯護人、檢察官於本院審理時對於下列所述
      之其他證據資料，均不爭執其證據能力，本院審酌該等證
      據資料作成時之狀況，並無不宜作為證據情事，依刑事訴
      訟法第159條之5第2項規定，自得作為證據。
貳、有罪部分：
一、上揭犯罪事實，業據被告丁○○、戊○○於本院審理時坦承
    不諱（見本院卷第282、285頁），核與證人即告訴人甲○○
    於於檢察官偵訊及本院審理時證述「因我與丁○○間有約三
    十萬元之債務糾紛，97年3月26日下午4時27分許，丁○○找
    人以0000000000號行動電話打電話到瓦斯行（電話00000000
    0）假裝叫瓦斯，電話轉接到我的0000000000電話，我就在
    當日下午4時44分許與乙○○送瓦斯到約定地點羅東鎮○○○路260號前，丁○○就走過來並出手打我一巴掌，且強行
    取走我的手提包交給戊○○，我伸手要向戊○○取回手提包
    ，戊○○閃躲身體拒絕交還手提包，後來丁○○又打我鼻梁
    處一拳，丁○○並說『手提包先放在我這裡，等妳將錢還給
    我，我就會把手提包還給妳』。被拿走的手提包內有現金二
    十四萬八千七百元及證件等物，丁○○拿走手提包當時，並
    不知道裡面有錢，但是後來丁○○將手提包交給警方時，手
    提包內的二十四萬八千七百元已經不見了。」之情節相符（
    見宜蘭地檢署97年度偵字第1410號卷第7至8、19、130至131
    、156至157頁，本院卷第175至194頁）、證人乙○○於檢察
    官偵訊時證述「97年3月26日下午4時50分許，我與甲○○送
    瓦斯到羅東鎮○○○路260號時，甲○○下車後，丁○○出
    手打甲○○巴掌，且打開車門取走甲○○的手提包後交給他
    的小弟戊○○，甲○○曾伸手要向戊○○取回手提包，戊○○閃開，後來丁○○在車尾又打了甲○○臉部一拳。」之情
    節（見宜蘭地檢署97年度偵字第1410號卷第176至178頁）、
    證人張明智於檢察官偵訊時證述「當天丁○○、戊○○來我
    經營的太乙茶行（地址宜蘭縣羅東鎮○○○路274號）泡茶
    ，丁○○說有人欠他錢還不接電話，丁○○就請我女友楊淑
    齡以戊○○之電話打給那個人，假裝要叫瓦斯，約對方來對
    面超商的十字路口。後來對方到了，丁○○、戊○○出去與
    對方談話，之後丁○○、戊○○拿著一個手提包回到店內。
    」之情節（見宜蘭地檢署97年度偵字第1410號卷第214至215
    頁）、證人楊淑齡於檢察官偵訊時證述「97年3月26日丁○○、戊○○來店裡泡茶，丁○○說有人欠他錢還不接電話，
    丁○○就請我以戊○○之電話打給那個人，假裝要叫瓦斯，
    約對方出來。後來丁○○、戊○○拿著一個手提包回到店內
    。」之情節（見宜蘭地檢署97年度偵字第1410號卷第220頁
    ）、證人丙○○於檢察官偵訊及本院審理時證述「97年3月2
    6日我有交付父親過世所收奠儀四十多萬元給甲○○，請甲○○出去結清辦理喪事之費用，當天甲○○回家後，我問甲○○剩餘之奠儀金，甲○○說皮包被丁○○拿走了。」之情
    節（見宜蘭地檢署97年度偵字第1410號卷第20頁，本院卷第
    196至202頁），均相符合。且經本院勘驗案發現場路口監視
    器錄影畫面查明屬實，製有勘驗筆錄附卷可佐（見本院卷第
    101至111頁）。此外，復有財團法人羅許基金會羅東博愛醫
    院診斷證明書一件、贓物認領保管單一件、刑案相片四張、
    門號0000000000號行動電話通聯紀錄一件、路口監視器錄影
    畫面翻拍相片四張、禮簿影本三本、訃文一張在卷可稽，暨
    扣案如附表編號1至14所示之物（已由警方發還甲○○）可
    資佐證。依此，足徵被告二人上開自白確與事實相符，本件
    事證已臻明確，被告二人之犯行堪予認定，應依法論科。
二、核被告丁○○、戊○○之所為，均係犯刑法第304條第1項之
    強制罪（被告二人所另涉刑法第277條第1項傷害罪部分，業
    據告訴人甲○○撤回告訴，有刑事撤回告訴聲請狀一紙在卷
    可按。而前揭傷害罪部分，復與經論罪之強制罪間，有想像
    競合犯之裁判上一罪關係，爰均不另為不受理判決之諭知。
    ）。公訴人雖認為被告二人所為均係犯刑法第328條第1項之
    強盜罪，惟按刑法上之強盜罪，以有為自己或第三人不法所
    有之意圖為構成要件之一，若奪取財物係基於他種目的，而
    非出於不法所有之意思者，縱其行為違法，要不成立強盜罪
    （參見最高法院21年上字第18號、22年上字第203號、29年
    上字第2330號、53年台上字第475號判例意旨，司法院院字
    第1435號解釋意旨）。查本件被告丁○○與告訴人甲○○間
    本有約三十萬元之債務糾紛，被告丁○○夥同被告戊○○強
    行取走甲○○手提包時，並不知道手提包內有現金二十四萬
    八千七百元，且於取走手提包時對甲○○明白陳稱「手提包
    先放在我這裡，等妳將錢還給我，我就會把手提包還給妳。
    」等語之事實，已據告訴人甲○○於偵、審中證述明確（見
    宜蘭地檢署97年度偵字第1410號卷第8、157頁，本院卷第18
    0、181、186、188頁），另證人乙○○於檢察官偵訊時亦明
    確證稱「當天甲○○向丁○○要求拿回手提包時，丁○○就
    說『錢還給我，手提包就會還給妳』。」等語（見宜蘭地檢
    署97年度偵字第1410號卷第177頁），顯見被告二人強取甲○○手提包之目的，係欲以該手提包作為抵押品，藉以逼使
    甲○○能儘速清償債款，其主觀上尚非出於不法所有之意思
    ，揆諸前揭最高法院判例意旨，縱被告二人之行為違法，亦
    不成立強盜罪，故公訴人認為被告二人係犯刑法第328條第1
    項之強盜罪，尚有誤會，惟其基本事實同一，本院仍應予以
    審理，並變更起訴法條。另被告二人間，就上開強制犯行，
    有犯意聯絡與行為分擔，均為共同正犯。爰審酌被告二人之
    素行、智識程度；犯罪之動機、目的、手段；被害人受之身
    心傷害程度；被告丁○○因債務糾紛即夥同被告戊○○以強
    暴傷害之手段強取他人之物，藉以逼迫債務人清償欠款，而
    妨害債務人行使對其所有物之支配管領權利，蔑視他人之自
    由權益；被告二人犯罪參與程度之高低；被告二人犯後均已
    坦承犯行，且已與被害人達成和解，賠償被害人之損失，已
    取得被害人之諒解（參卷附之和解書、和解筆錄）等一切情
    狀，暨檢察官、各被告、各辯護人、被害人對於科刑範圍所
    表示之意見後，酌情分別量處如主文所示之刑及均諭知易科
    罰金之折算標準，以示警懲。又被告丁○○前雖曾因故意犯
    罪受有期徒刑以上刑之宣告，然於執行完畢後，五年以內未
    曾因故意犯罪受有期徒刑以上刑之宣告；被告戊○○前未曾
    因故意犯罪受有期徒刑以上刑之宣告，此有被告二人之臺灣
    高等法院被告前案紀錄表一份在卷可按，被告二人本次因催
    討欠款之債務糾紛，一時失慮，偶罹刑典，經此偵、審程序
    及刑之宣告後，均應知警惕而無再犯之虞，是本院認前開宣
    告之刑均以暫不執行為適當，故於參酌被告二人之素行及參
    與本案之程度後，爰併予宣告被告丁○○緩刑三年、被告戊○○緩刑二年，以啟自新。
參、無罪部分：
一、公訴意旨略以：被告丁○○基於乘他人急迫貸予金錢，而取
    得與原本顯不相當重利之犯意，趁甲○○急迫亟需金錢周轉
    之際，於94年、95年間某日，借貸新臺幣（下同）8萬元給
    甲○○，約定10天1期，每期利息10％即利息八千元，並於
    貸款時即預扣利息八千元，後將利息調為10天1期之利息15
    ％，甲○○陸續支付利息並簽發數張本票以為擔保，於96年
    8、9月間，甲○○向其嬸嬸蔡瓊媚借用臺灣中小企業銀行羅
    東分行票號AT0000000號、AT0000000號、到期日為96年10月
    31日、96年11月30日，面額分別為二萬元之支票交付給丁○○，以支付前開借款之利息，丁○○則於96年9月7日將前開
    支票存入其於花蓮區中小企業銀行羅東分行開立之帳號0000
    00000000號帳戶託收。嗣於97年5月12日14時35分許，為本
    署檢察事務官持搜索票至丁○○位於宜蘭縣羅東鎮○○路73
    號執行搜索時，起出上載有收受甲○○交付之前開支票二紙
    之花蓮區中小企業銀行代收票據紀錄簿一本扣案，因認被告
    丁○○另涉有刑法第344條之重利罪嫌。
二、按犯罪事實應依證據認定之，無證據不得認定犯罪事實；不
    能證明被告犯罪者，應諭知無罪之判決，刑事訴訟法第154
    條第2項、第301條第1項分別定有明文。又告訴人之告訴，
    係以使被告受刑事訴追為目的，是其陳述是否與事實相符，
    仍應調查其他證據以資審認；事實之認定，應憑證據，如未
    能發現相當證據，或證據不足以證明，自不能以推測或擬制
    之方法，以為裁判基礎；認定不利於被告之事實，須依積極
    證據，苟積極證據不足為不利於被告事實之認定時，即應為
    有利於被告之認定，更不必有何有利之證據；認定犯罪事實
    所憑之證據，雖不以直接證據為限，間接證據亦包括在內，
    然無論直接或間接證據，其為訴訟上之證明，須於通常一般
    之人均不致有所懷疑，而得確信其為真實之程度者，始得據
    為有罪之認定，倘其證明尚未達到此一程度，而有合理之懷
    疑存在，致無從為有罪之確信時，即不得遽為不利於被告之
    認定；依刑事訴訟法第161條第1項之規定，檢察官對於起訴
    之犯罪事實，應負提出證據及說服之實質舉證責任，倘其所
    提出之證據，不足為被告有罪之積極證明，或其指出證明之
    方法，無從說服法院以形成被告有罪之心證，基於無罪推定
    之原則，自應為有利於被告之認定，最高法院亦著有52年台
    上字第1300號、40年台上字第86號、30年上字第816號、76
    年台上字第4986號、92年台上字第128號判例意旨可資參照
    。
三、本件公訴人認被告丁○○涉有前揭重利犯行，無非係以告訴
    人甲○○之指訴、被告所有之花蓮區中小企業銀行代收票據
    紀錄簿上有關票號AT0000000號、AT0000000號二紙支票之代
    收紀錄，為其論據。
四、訊據被告丁○○堅決否認涉有公訴人所指之重利犯行，辯稱
    「我並未於94年、95年間，借貸8萬元給甲○○，更未向甲○○收取每10天1期，每期利息10％或15％之利息。是因為
    甲○○欠地下錢莊三十萬元，甲○○於96年4、5月間找我出
    面與地下錢莊的人談，原本甲○○答應分期還款給地下錢莊
    ，但是後來甲○○並未依照約定履行，地下錢莊的人就一直
    來找我，不得已我只好在96年7月間幫甲○○還三十萬元給
    地下錢莊，所以甲○○才欠我三十萬元，但我並沒有向她收
    利息，她交給我的二張二萬元支票就是要還我上開款項，但
    是支票都退票。我並沒有重利之犯行。」等語，經查：
（一）按告訴人之告訴，係以使被告受刑事訴追為目的，則以告
      訴人與被告間之敵對立場，告訴人之指訴原本具有較高之
      偏頗不實風險，因此，對於告訴人指訴之證明力，應當嚴
      格檢驗，以確保其與事實相符。查告訴人甲○○雖指稱「
      「丁○○於94年、95年間借八萬元予伊，並向伊收取每10
      天1期，每期利息10％，後改為每期15％之利息，伊曾開
      立借據及本票給丁○○。」云云，然告訴人甲○○始終並
      未提出任何上開借貸及付息之文件，檢、警亦未曾自被告
      丁○○處查扣任何與前述借貸及收息有關之資料，更未查
      得告訴人甲○○所稱之借據或本票，則告訴人甲○○之指
      訴是否屬實，已非無疑。其次，告訴人甲○○於97年5月6
      日檢察官偵訊時雖指稱「我從94、95年開始向丁○○借貸
      現金，剛開始借八萬元，10天10分利，利息八千元，先預
      扣八千元利息後，只拿到七萬二千元，我有簽借據及本票
      給他。當時是因為做生意要周轉，因為我做飲料生意買機
      器，要付現金給人家，我才向丁○○借錢。後來丁○○說
      他要用錢，他可以幫我向朋友借，後來就改為15分利息，
      我一直繳利息，沒有還本金，至今應該已付了三十萬元左
      右之利息。過年前丁○○叫我簽一張三十萬元本票，他說
      利滾利一共還要還他三十萬元。97年3月26日丁○○說利
      息與本金一共要還他三十萬元。」云云（見宜蘭地檢署97
      年度偵字第1410號卷第7至8頁），然其指訴內容已與警詢
      時所稱「我從94年開始向丁○○借貸金錢，迄今約3年的
      時間，向他共借貸八萬元，利息以10天為一期，每期以15
      分利計算」之情節不符（彈劾用。見警卷第6至7頁），且
      其於偵查中指訴之內容復有諸多不合理之處，如：最後借
      錢之人究竟是何人？是丁○○？是丁○○之朋友？利息何
      以由丁○○或其朋友單方面由10天一期10分利變更為10天
      一期15分利？如果告訴人甲○○有資力可以支付總共高達
      30萬元之利息錢，以其所述之借款本金八萬元並鉅額款項
      ，何以其不一次清償借貸本金八萬元，反而拖延償還本金
      而來每10天支付高達八千元（10分利）或一萬二千元（15
      分利）之鉅額利息？另告訴人甲○○於97年5月16日檢察
      官偵訊時雖又指稱「當初我向丁○○借八萬元，他說錢是
      向姐姐拿的，他姐姐要把錢拿回去，我沒有錢還，丁○○
      說可以幫我向一位姓莊的朋友借，後來只要我沒有還息，
      丁○○就說莊先生要到店裡來找我麻煩，我就會借錢拿到
      丁○○家交給丁○○或其家人。後來丁○○說莊先生要把
      錢拿回去，當時本金利息已經累積約十六萬元，我不知道
      這是怎麼算的，丁○○還說除了那十六萬元外，我還要付
      四萬元的利息給莊先生，我就在96年8、9月間交付二張二
      萬元的支票給丁○○。後來支票跳票，在96年12月30日或
      97年1月30日晚間，丁○○說他把錢從莊先生轉到另一個
      朋友處，利息加本金總共欠他朋友三十萬元，丁○○要我
      簽一張三十萬元的本票，我就簽一張三十萬元的本票給丁○○。事後到搶皮包當天（97年3月26日），丁○○說他
      賣掉車子幫我還了三十九萬元，我已經欠他三十九萬元。
      」云云（見宜蘭地檢署97年度偵字第1410號卷第138至139
      頁），然其所述之借貸情節已與其於97年5月6日檢察官偵
      訊時所證述之情節不符，且其指訴內容仍有諸多不合理之
      處，如：為何借款債權人一再任由丁○○單方變更？從96
      年12月30日（或97年1月30日）到97年3月26日間，利息加
      本金如何從三十萬元變為三十九萬元（查：從96年12月30
      日或97年1月30日，到97年3月26日之二個月或三個月間，
      不管是10天一期10分利或10天一期15分利，如果僅以本金
      八萬元計算，利息增加不會達九萬元。如果以本金30萬元
      計算，利息增加已經超過九萬元。）？再者，告訴人甲○○於本院審理接受檢、辯交互詰問時，對於其所稱向丁○○借款八萬元一事，有關借貸利率、每期應繳付之利息多
      少、總共已繳付多少利息、尚欠多少本金等情，均無法為
      明確之說明（參見本院卷第171至194頁），且其更陳稱「
      （辯護人周律師問：所有的金額都是以丁○○所說的為主
      ，妳自己都不用計算？）我都是以丁○○說的為主。」、
      「（辯護人周律師問：所以妳向丁○○借貸利率及應繳付
      利息都是均依照丁○○所說為準，妳自己都不用計算？）
      我都是照丁○○說的為準。」、「（辯護人周律師問：提
      示警羅偵字第0973102235號第8頁證人甲○○97年3月27日
      警詢筆錄並告以要旨，妳於警詢稱妳欠丁○○本金八萬元
      ，到底有無還本金？）不是，丁○○說他賣車幫我還三十
      九萬元，要我還他三十九萬元，如果有還錢，例如還四萬
      元，丁○○會說其中兩萬元或壹萬元是本金，因為我不知
      道如何計算，都是丁○○說的。）「（辯護人周律師問：
      丁○○說妳部分的錢是還本金這樣的情形大約有幾次？這
      麼久了我不記得，大部分都是在還利息。」等語（見本院
      卷第173、174頁），然告訴人甲○○並非至愚之人，且其
      係以經營商業活動為業，對於金錢借貸周轉融資一事絕非
      毫無所悉，其豈有於向人借款後，絲毫不關切借貸利率高
      低、應繳付之利息多寡、已繳納之本金數額，而任由借款
      人隨意主張借貸利率、應繳付利息、已繳納本金之理？更
      且，依告訴人甲○○所稱其至少已經支付三十餘萬元之利
      息給被告丁○○，然其於付息時竟未要求被告丁○○簽立
      收息文件，以致未能提出任何付息證明文件，此舉亦明顯
      與一般借貸付息之交易常情相悖。此外，告訴人甲○○於
      本院審理時所稱之借款情節「（檢察官問：後來妳向丁○○借錢一事是否也有牽涉到一位莊先生？）是的，一開始
      我是向丁○○借的，後來到中間的時候丁○○跟我說這錢
      是他向他姐姐借的，要我還錢給他姐姐，但我拿不出來，
      丁○○就說他好意幫我，他要去向另外壹個林或陳姓的朋
      友借，但是利息要高一點，我有答應，後來一段時間後，
      丁○○又說林或陳姓的朋友要把錢拿回去，他已經先跟另
      一位莊先生借了一筆錢還給姓林或陳的朋友，最後轉到莊
      先生的時候已經是十天十五分利的利息，剛才律師問到我
      利息的問題最初跟丁○○算是八千元，後來加入陳或林姓
      的朋友後就利息是十天算十分利，到最後變成莊先生時就
      已經是十天十五分利。」（見本院卷第184、185頁），復
      與其先前於二次檢察官偵訊時指訴之借款情節迥異。從而
      ，告訴人甲○○之指訴確有前後歧異、不符情理等諸多瑕
      疵，則其所為單一且有瑕疵之指訴，要難遽採為認定被告
      丁○○有罪之證據。
（二）而依被告丁○○所有之花蓮區中小企業銀行代收票據紀錄
      簿上之記載，固可證明被告丁○○曾經收受票號AT000000
      0號、AT0000000號二紙支票之事實，且告訴人甲○○亦指
      稱「96年間我曾經向嬸嬸蔡瓊媚借二張面額各為二萬元，
      票號AT0000000號、AT0000000號之支票交給丁○○已支付
      利息，但後來二張支票都跳票，我有拿二萬元向丁○○換
      回一張支票。」云云（見宜蘭地檢署97年度偵字第1410
      號卷第131頁），然被告丁○○已以「我並未於94年、95
      年間，借貸8萬元給甲○○。是因為在96年7月間幫甲○○
      償還她積欠地下錢莊的三十萬元，甲○○才欠我三十萬元
      ，她交給我的二張支票就是要還我上開款項，我並沒有向
      她收利息。」等語置辯，且證人甲○○所稱交付支票之時
      間係在96年間，相距其所稱之借貸時間已近二年，且二張
      支票之票面金額亦與其所稱之每期利息八千元（10分利）
      或一萬二千元（15分利）不符，則此二萬元支票究係何用
      ？究係支付告訴人甲○○所稱之八萬元借貸之利息（哪一
      期間之利息？相當多少利率）？或係支付被告丁○○所稱
      之三十萬欠款本金？均屬有疑。因此，證人甲○○上開證
      詞尚難逕信為真，且無從以被告丁○○之花蓮區中小企業
      銀行代收票據紀錄簿上有關票號AT0000000號、AT0000000
      號二紙支票之代收紀錄，即遽而推認被告丁○○有貸放八
      萬元予甲○○，並向其收取與原本顯不相當重利之犯行。
（三）綜上所述，本件公訴人所舉證據，尚不足為被告丁○○有
      罪之積極證明。此外，復查無其他積極證據證明被告丁○○確有公訴人所指之重利犯行，揆諸首揭二之說明，自應
      為有利於被告丁○○之認定。從而，本件尚不能證明被告
      丁○○犯重利罪，依法應為被告丁○○無罪判決之諭知。
據上論斷，應依刑事訴訟法第299條第1項前段、第300條、第301
條第1項，刑法第28條、第304條第1項、第41條第1項前段、第74
條第1項第1款、第2款，刑法施行法第1條之1，判決如主文。
本案經檢察官劉憲英到庭執行職務。
中    華    民    國    98    年    9    月     14    日
                  刑事第二庭審判長法  官  林惠玲
                                  法  官  張育彰
                                  法  官  劉家祥
以上正本證明與原本無異。
如不服本判決應於收受送達後十日內向本院提出上訴書狀，並應
敘述具體理由；其未敘述上述理由者，應於上訴期間屆滿後二十
日內向本院補提理由書 (均須按他造當事人之人數附繕本)「切
勿逕送上級法院」。
                                  書記官  劉謹翊
中    華    民    國    98    年    9    月     14    日
附錄本案論罪科刑法條全文：
中華民國刑法第304條（強制罪）
以強暴、脅迫使人行無義務之事或妨害人行使權利者，處3年以
下有期徒刑、拘役或3百元以下罰金。
前項之未遂犯罰之。
中華民國刑法施行法第1條之1（罰金貨幣單位與罰鍰倍數）
中華民國九十四年一月七日刑法修正施行後，刑法分則編所定罰
金之貨幣單位為新臺幣。
九十四年一月七日刑法修正時，刑法分則編未修正之條文定有罰
金者，自九十四年一月七日刑法修正施行後，就其所定數額提高
為三十倍。但七十二年六月二十六日至九十四年一月七日新增或
修正之條文，就其所定數額提高為三倍。
  附表：
 ┌─┬───────┬───┬────────────┐
 │編│              │      │                        │
 │號│品    名      │數量  │備註                    │
 ├─┼───────┼───┼────────────┤
 │01│郵局存款簿    │ 1本  │扣案（已發還）          │
 ├─┼───────┼───┼────────────┤
 │02│華南銀行金融卡│ 1張  │扣案（已發還）          │
 ├─┼───────┼───┼────────────┤
 │03│羅東農會金融卡│2張   │扣案（已發還）          │
 ├─┼───────┼───┼────────────┤
 │04│郵局金融卡    │ 1張  │扣案（已發還）          │
 ├─┼───────┼───┼────────────┤
 │05│健保卡        │ 1張  │扣案（已發還）          │
 ├─┼───────┼───┼────────────┤
 │06│印章          │ 2個  │扣案（已發還）          │
 ├─┼───────┼───┼────────────┤
 │07│眼鏡（含盒子）│ 1個  │扣案（已發還）          │
 ├─┼───────┼───┼────────────┤
 │08│鑰匙          │1把   │扣案（已發還）          │
 ├─┼───────┼───┼────────────┤
 │09│筆記本        │4本   │扣案（已發還）          │
 ├─┼───────┼───┼────────────┤
 │10│明信片        │1盒   │扣案（已發還）          │
 ├─┼───────┼───┼────────────┤
 │11│小皮包        │2個   │扣案（已發還）          │
 ├─┼───────┼───┼────────────┤
 │12│50元硬幣      │2個   │扣案（已發還）          │
 ├─┼───────┼───┼────────────┤
 │13│5元硬幣       │3個   │扣案（已發還）          │
 ├─┼───────┼───┼────────────┤
 │14│1元硬幣       │ 1個  │扣案（已發還）          │
 ├─┼───────┼───┼────────────┤
 │15│現金          │248,70│未扣案                  │
 │  │              │0元   │                        │
 └─┴───────┴───┴────────────┘


司法院資訊處製作；財團法人民間司法改革基金會備份。
